臺灣臺北地方法院民事判決
110年度金字第79號
原      告  謝鳳萍  
被      告  張英讚  

            王國綸

上列當事人間請求侵權行為損害賠償事件，經本院刑事庭裁定移
送前來（本院107年度附民字第327號），本院於民國111年6月29
日言詞辯論終結，判決如下：
    主  文
被告應連帶給付原告新臺幣玖拾玖萬柒仟貳佰元，及自民國一百
零七年七月三日起至清償日止，按週年利率百分之五計算之利息
。
原告其餘之訴駁回。
訴訟費用由被告連帶負擔百分之九十二，餘由原告負擔。
　　事實及理由
壹、程序方面
一、本件原告以被告張英讚、王國綸（下合稱被告，如單指其一
    ，各稱其等姓名）違反銀行法第29條、第29條之1規定為由
    ，提起刑事附帶民事訴訟，經本院刑事庭裁定移送前來，雖
    因銀行法所保護者為國家法益，而認該刑事附帶民事訴訟之
    起訴未合於刑事訴訟法第487條第1項規定，惟原告已依本院
    裁定補繳第一審裁判費（見本院卷第247至248頁、第5頁繳
    費收據），依最高法院108年度台抗大字第953號大法庭裁定
    意旨，其起訴程式之欠缺業已補正而屬合法，王國綸抗辯原
    告依刑事附帶民事訴訟程序起訴依法不符云云（見本院卷第
    107至109頁），尚非可取。
二、又原告原起訴請求被告給付新臺幣（下同）100萬9,000元本
    息，嗣改為請求被告連帶給付108萬元本息（見本院卷第220
    頁、第276頁），核屬擴張應受判決事項之聲明，依民事訴
    訟法第255條第1項第3款規定，應予准許。　　
三、另王國綸經合法通知，未於言詞辯論期日到場，核無民事訴
    訟法第386條各款所定事由，爰依原告之聲請，由其一造辯
    論而為判決。
貳、實體方面　　
一、原告主張：在澳大利亞設立之外國公司LIVE PERFECT PTY.L
    TD.（中文名：完美生活股份有限公司，下稱完美公司，未
    在我國辦理分公司登記），於民國104年間有意來臺推廣完
    美公司旅遊投資方案並招募會員，張英讚得知此情後，遂於
    同年11月邀王國綸一同與訴外人即完美公司董事兼市場總監
    陳紫焱商談合作。嗣被告為牟私利，明知完美公司未於我國
    辦理分公司登記，且非銀行，不得收受存款業務，亦不得以
    借款、收受投資、使加入為股東或其他名義，向多數人或不
    特定人收受款項或吸收資金，而約定或給付與本金顯不相當
    之紅利、利息、股息或其他報酬，竟仍向包含伊在內之不特
    定多數人宣傳如附表所示各投資方案（下稱系爭投資方案）
    ，伊因而先後於105年8月3日、同年11月底投資27萬元、81
    萬元，並以現金交付伊上線，被告已違反銀行法第29條第1
    項、第29條之1規定，而涉犯銀行法第125條之罪，自應賠償
    伊投資款未能取回之損害。爰擇一依民法第184條第1項前段
    、後段、第2項，及同法第185條規定為請求。並聲明：被告
    應連帶給付伊108萬元，及其中100萬9,000元自刑事附帶民
    事訴訟起訴狀繕本最後送達翌日起，暨其餘7萬1,000元自11
    1年3月13日言詞辯論筆錄影本最後送達翌日起，均至清償日
    止，按週年利率5%計算之利息。
二、被告均答辯聲明：原告之訴駁回，並分別辯以：
　㈠張英讚：原告當時係將投資款交予完美公司，而伊未取得任
    何款項，不清楚原告所稱加碼投資一事，且伊亦為系爭投資
    方案之投資人及受害者，故原告應向完美公司索賠等語。
　㈡王國綸未於準備程序及言詞辯論期日到場，其書狀略以：伊
    與原告並不相識，僅係依完美公司允諾報酬而擔任講師，原
    告所支付之投資款既係交予張英讚及完美公司，伊自無侵權
    行為，原告之損害即與伊無相當因果關係存在。況本件事實
    早於107年5月15日經臺灣臺北地方檢察署（下稱臺北地檢署
    ）檢察官提起公訴，原告於斯時起即為知悉，其損害賠償請
    求權已罹於民法第197條第1項所定之消滅時效等語。
三、原告主張被告共同違反銀行法第29條第1項、第29條之1之規
    定對外招攬系爭投資方案，自應對其108萬元投資款無法取
    回之損害負共同侵權行為損害賠償責任（下稱共同侵權責任
    ）等節，為被告所否認，並以前揭情詞置辯。茲就本件爭點
    及本院之判斷分述如下：
　㈠被告是否違反銀行法第29條第1項、第29條之1規定，而應對
    原告負共同侵權責任？
　1.按違反保護他人之法律，致生損害於他人者，負賠償責任。
    但能證明其行為無過失者，不在此限；數人共同不法侵害他
    人之權利者，連帶負損害賠償責任。不能知其中孰為加害人
    者亦同，民法第184條第2項、第185條第1項定有明文。又按
    除法律另有規定者外，非銀行不得經營收受存款，銀行法第
    29條第1項定有明文。此項規定，旨在保障存款人權益，使
    其免受不測之損害，自屬保護他人之法律。同法第29條之1
    規定，以借款、收受投資、使加入為股東或其他名義，向多
    數人或不特定之人收受款項或吸收資金，而約定或給付與本
    金顯不相當之紅利、利息、股息或其他報酬者，以收受存款
    論。係為保障社會投資大眾之權益，及有效維護經濟金融秩
    序，而將此種脫法收受存款行為擬制規定為收受存款。故有
    違反銀行法而造成損害，違反銀行法之人均應負侵權行為損
    害賠償責任（最高法院103年度台上字第1198號判決意旨參
    照）。另銀行法第29條之1，目的乃在於維護經濟金融秩序
    ，避免社會投資大眾受地下金融之優厚條件吸引致投入金錢
    而受法所不允許之投資風險；是否「與本金顯不相當」，參
    酌當時之經濟及社會狀況、一般金融商品之報酬，如其顯有
    特殊之超額者，即足當之。　
　2.原告主張被告以完美公司所推出系爭投資方案招攬包括其在
    內之不特定人投資，致其於105年8月3日及同年11月底交付2
    7萬元及81萬元現金予其上線，已共同違反銀行法第29條第1
    項、第29條之1之規定，而應依民法第184條第2項、第185條
    規定負共同侵權責任等語。查：被告與完美公司之其他成員
    ，共同為完美公司招攬包含原告在內之不特定多數人投資與
    當時國內市場投資獲利狀況顯不相當之系爭投資方案，原告
    經由王國綸之宣傳而投資27萬元及81萬元（即澳幣1萬元及
    澳幣3萬元），張英讚、王國綸並因招攬、宣傳及遊說不特
    定投資人而分別獲得獎金384萬4,500元、220萬元等節，迭
    經本院刑事庭以107年度重訴字第9號判決及臺灣高等法院（
    下稱高院）刑事庭以110年度金上重訴字第30號判決（下依
    序稱為刑事一審判決、刑事二審判決）認定在案（見本院卷
    第13至15頁刑案一審判決事實欄、第68頁附表編號50，第13
    2至140頁刑案二審判決事實欄、第285頁附表編號50），並
    經本院調取該等案件電子卷證查核無誤，足認被告乃共同實
    施完美公司違反銀行法29條第1項、第29條之1違法收受存款
    之犯罪行為，為該犯罪集團之成員，並因此受有相當之獎金
    ，是依前揭說明，其等違反銀行法上開規定之犯罪行為，核
    屬違反保護他人之法律，對於包含原告在內之系爭投資方案
    投資人所受損害亦有相當因果關係，原告主張被告應依民法
    第184條第2項、第185條第1項規定負共同侵權責任，應屬有
    據。
　3.雖張英讚辯稱其亦為投資人，不清楚原告加碼投資一事，原
    告應向完美公司求償云云；王國綸亦辯稱其僅是完美公司之
    講師，原告之投資款乃交給張英讚及完美公司，原告之損害
    與其無相當因果關係云云。惟所謂共同侵權行為，係指數人
    共同不法對於同一之損害，與以條件或原因之行為。加害人
    於共同侵害權利之目的範圍內，各自分擔實行行為之一部，
    而互相利用他人之行為，以達其目的者，仍不失為共同侵權
    行為人，而應對於全部所發生之結果，連帶負損害賠償責任
    （最高法院78年度台上字第2479號判決意旨參照）。張英讚
    因王國綸對旅遊專業，且有講課能力，而與王國綸、陳紫焱
    合作對包括原告在內之不特定人招攬系爭投資方案，既經上
    開刑事判決認定明確，其等與陳紫焱等集團成員顯然各自分
    擔實行行為，而互相利用他人之行為，以達成吸引不特定人
    投入資金之目的，自為共同侵權行為人，至於張英讚是否亦
    有投資、投資款交付或匯付之對象，應僅是其等內部利益分
    配之問題，尚難依此解免其等應負之共同侵權責任。張英讚
    與王國綸上開抗辯，自不足採。
　4.王國綸另辯稱原告於刑案起訴時已知悉其為受有損害，亦知
    悉其為賠償義務人，其請求權已罹於消滅時效云云（見本院
    卷第109頁）。然原告於107年6月11日刑案起訴書正本做成
    後之107年6月28日即提起本件訴訟（見附民卷第35頁、第5
    頁），自無王國綸所辯罹於民法第197條所定消滅時效之可
    言，此項辯詞，仍非可採。
　5.是以，被告共同違反銀行法第29條第1項、第29條之1之保護
    他人法律，與原告所受損害間具相當因果關係，應就原告所
    受損害負共同侵權責任。　
　㈡被告應連帶賠償原告之金額若干？　
　  按基於同一原因事實受有損害並受有利益者，其請求之賠償
    金額，應扣除所受之利益，民法第216條之1定有明文。查原
    告雖主張其因被告之侵權行為，受有108萬元損害，惟其亦
    自承其就系爭投資方案有收取紅利（見附民卷第7頁、本院
    卷第207頁），觀諸刑案起訴書、刑案一審、二審判決均認
    定原告領取紅利之金額為8萬2,800元（見附民卷第38頁、本
    院卷第68頁、第285頁），而原告於起訴時亦自承其所受領
    之紅利為8萬1,000元（見附民卷第7頁），於上開刑事起訴
    書、判決認定之金額大致相符，堪認其就系爭投資方案所受
    領之紅利為8萬2,800元，應自其所受損害即投資金額中扣除
    。是原告所受損害扣除其所受之利益後為99萬7,200元（即1
    08萬元-8萬2,800元=99萬7,200元），應由被告連帶賠償。
    　
四、綜上所述，原告依民法第184條第2項及同法第185條規定，
    請求被告連帶給付99萬7,200元，及自刑事附帶民事訴訟起
    訴狀繕本最後送達之翌日即107年7月3日（見附民卷第5頁）
    起至清償日止之法定遲延利息，為有理由，應予准許，逾此
    範圍之請求，則無理由，應予駁回。原告另依民法第184條
    第1項前段、後段及第185條規定為同一請求部分，業據陳明
    與上開規定係擇一有利而為裁判之關係（見本院卷第276頁
    ），然無從為原告更有利之結果，自毋庸裁判，附此敘明。
五、本件事證已臻明確，兩造其餘攻擊防禦方法及所援用之證據
    ，經審酌後認與本件判決結果無影響，爰不逐一論列，併此
    敘明。
六、訴訟費用負擔之依據：民事訴訟法第79條、第85條第2項。
中　　華　　民　　國　　111 　年　　7 　　月　　13　　日
                  民事第六庭  審判長法　官　許純芳
　　　　　　　　　
　　　　　　　　　　　　　　　　　　法　官　林春鈴
　　　　　　　　　
　　　　　　　　　　　　　　　　　　法　官　許柏彥
以上正本係照原本作成。
如對本判決上訴，須於判決送達後20日內向本院提出上訴狀。如
委任律師提起上訴者，應一併繳納上訴審裁判費。
中　　華　　民　　國　　111 　年　　7 　　月　　13　　日
                                    書記官  蔡庭復
附表：完美公司投資方案
方案 完美1000方案  完美5000方案  完美10000方案  完美30000方案 投資本金 澳幣1,000元(以1澳幣兌換新臺幣27元計算為新臺幣2萬7,000元) 澳幣5,000元(以1澳幣兌換新台幣27元計算為新臺幣13萬5,000元) 澳幣1萬元(以1澳幣兌換新臺幣27元計算為新臺幣27萬元) 澳幣3萬元(以1澳幣兌換新臺幣27元計算為新臺幣81萬元) 投資期間  1年(期滿可領回本金) 1年(期滿可領回本金) 1年(期滿可領回本金) 1年(期滿可領回本金) 靜態獎金 4%澳幣分(直兌現金並以1澳幣兌換新臺幣23元計算，每月獲得新臺幣920元之現金回饋) 4%生活分(以1澳幣兌換新臺幣27元計算為1,080元，僅能複投、兌換旅遊行程及商品) 5%澳幣分(直兌現金並以1澳幣兌換新臺幣23元計算，每月獲得新臺幣5,750元之現金回饋) 5%生活分(以1澳幣兌換新臺幣27元計算為6,750元，僅能複投、兌換旅遊行程及商品) 6%澳幣分(直兌現金並以1澳幣兌換新臺幣23元計算，每月獲得新臺幣1萬3,800元之現金回饋) 6%生活分(以1澳幣兌換新臺幣27元計算為1萬6,200元，僅能複投、兌換旅遊行程及商品) 8%澳幣分(直兌現金並以1澳幣兌換新臺幣23元計算，每月獲得新臺幣5萬5,200元之現金回饋) 8%生活分(以1澳幣兌換新臺幣27元計算為6萬4,800元，僅能用於複投、兌換旅遊行程及商品) 靜態年報酬率  67%  87%  108%   149% 動態獎金(推薦獎金，以1澳幣兌換新臺幣23元計算出金) 招攬新會員可領其投資金額4-5% 招攬新會員可領其投資金額5% 招攬新會員可領其投資金額6-8% 招攬新會員可領其投資金額8% 動態獎金(對碰獎金，以1澳幣兌換新臺幣23元計算) 推薦會員購買2單位可領取5% 推薦會員購買2單位可領取5% 推薦會員購買2單位可領取8-10% 推薦會員購買2單位可領取8-10% 見點獎勵 0.50%   0.50%   0.50%   0.50%  動態獎勵上限 200%   200%   300%   300%